【裁判字號】    97,重上,261
【裁判日期】    980123
【裁判案由】    第三人異議之訴
【裁判全文】
臺灣高等法院民事判決                 97年度重上字第261號
上  訴  人  甲○○
訴訟代理人  洪三財律師
上  訴  人  丁○
            乙○○
            丙○○
共      同
訴訟代理人  吳慶隆律師
複代理人    袁瑞成律師
上列當事人間第三人異議之訴事件，兩造對於中華民國97年4月
21日臺灣板橋地方法院96年度訴字第1380號第一審判決各自提起
上訴，本院於98年1月14日言詞辯論終結，判決如下：
    主  文
兩造上訴均駁回。
第二審訴訟費用由兩造各自負擔。
    事實及理由
壹、本訴部分：
一、上訴人甲○○主張：坐落台北縣新莊市○○段第854地號土
    地（下稱系爭土地）原為上訴人之父陳遠明與其他共有人所
    有，惟於民國86年間遭共有人以土地法第34條之1強制處分
    ，出售予訴外人曾百田等人。而曾百田等人隨後於87年2月
    間提起訴訟，主張陳遠明無權占用系爭土地，於其上興建門
    牌台北縣新莊市○○路228號建物（下稱系爭建物），請求
    判決拆屋還地及給付相當於租金之損害賠償，經台灣高等法
    院92年度上更(二)字第137號民事判決、最高法院94年度台上
    字第827號民事裁定，判決陳遠明敗訴，應拆屋還地及給付
    相當於租金之損害確定。嗣後曾百田等人將系爭土地轉讓予
    上訴人丁○、乙○○、丙○○，渠三人遂持前開台灣高等法
    院92年度上更(二)字第137號民事判決為執行名義聲請鈞院就
    系爭建物執行拆屋還地等程序，並經鈞院以96年度執字第
    30547號拆屋還地強制執行等事件受理在案。惟查陳遠明自
    71年2月起即將系爭土地，連同坐落其上門牌台北縣新莊市
    ○○路228號之祖厝，一併出租予上訴人甲○○經營「大慶
    輪胎打油行」，甲○○並按期繳納租金予陳遠明。嗣於82年
    間因颱風毀損門牌台北縣新莊市○○路228號之祖厝，甲○
    ○乃斥資雇工予以拆除重建為鐵皮屋，並於原址繼續經營「
    大慶輪胎打油行」迄今。是甲○○自71年2月起即獨立占有
    系爭土地，且於82年間因重建門牌台北縣新莊市○○路228
    號建物，而為系爭建物之所有權人無疑。上訴人丁○等三人
    所持上開執行名義係於87年2月間始起訴，訴訟繫屬時間顯
    在上訴人於72年2月獨立占有系爭土地後，其效力應不及於
    甲○○，且系爭建物為甲○○所有，上開執行名義對甲○○
    亦無執行力，爰依強制執行法第15條規定提起第三人異議之
    訴，請求(1)確認坐落系爭土地上之門牌台北縣新莊市○○路
    228號建物（面積99.56平方公尺）為甲○○所有。(2)台灣板
    橋地方法院96年度執字第30547號拆屋還地強制執行等事件
    中關於拆屋還地部分之強制執行程序應予撤銷。原審就本訴
    部分為上訴人甲○○全部勝訴之判決，上訴人丁○、乙○○
    、丙○○不服就本訴部分提起上訴，甲○○之答辯聲明：上
    訴駁回。
二、上訴人丁○、乙○○、丙○○則以：上訴人甲○○之父陳遠
    明前於本院92年度上更(二)字第137號拆屋還地事件歷次書狀
    中均自認其繼承分得所有之原祖厝因遭颱風毀損而由其翻修
    為現今鐵皮屋結構之系爭房屋。且陳遠明及其訴訟代理人（
    即本件訴訟代理人）於法院履勘現場時對系爭房屋為陳遠明
    所有乙節均無異議，足見系爭房屋並非甲○○所興建。次由
    甲○○之父陳遠明於前開拆屋還地訴訟中所提房屋稅繳納通
    知書均記載陳遠明為納稅義務人，陳遠明亦設籍該處，證人
    陳環、陳遠鉎亦於前案證稱系爭房屋為陳遠明翻修，均可證
    明陳遠明為房屋所有權人。而系爭房屋為陳遠明所有，業經
    本院92年度上更(二)字第137號判決審認確定在案。且甲○○
    開設之大慶輪胎打油行各類所得扣繳暨免扣繳憑單所記載租
    賃房屋地址即為系爭房屋門牌號碼台北縣新莊市○○路228
    號，證人郭玉燕復證稱大慶輪胎打油行係向陳遠明承租房屋
    ，益證系爭房屋確為陳遠明所有。甲○○既非系爭房屋之所
    有權人，即無排除強制執行之權利，其提起第三人異議之訴
    ，顯無理由等語，資為抗辯。其上訴聲明：(1)原判決關於本
    訴部分均廢棄。(2)前開廢棄部分，甲○○在第一審之訴駁回
    。
三、查系爭土地原為上訴人甲○○之父陳遠明與其他共有人所共
    有，陳遠明應有部分為1/24。86年間陳遠明以外之他共有人
    依土地法第34條之1規定，將系爭土地所有權全部出售予訴
    外人曾百田，由曾百田於86年9月1日取得系爭土地所有權全
    部。曾百田於87年2月12日提起訴訟，主張陳遠明無權占用
    系爭土地，於其上興建系爭建物，請求陳遠明拆屋還地及給
    付相當於租金之損害賠償，經本院92年度上更(二)字第137號
    民事判決、最高法院94年度台上字第827號民事裁定，判決
    陳遠明應將原判決附圖所示A、B部分鐵皮屋全部拆除，將土
    地返還曾百田，及自86年9月1日起按月返還相當於租金之利
    益1萬6228元本息予曾百田確定在案。嗣曾百田於96年1月12
    日將系爭土地出售予上訴人丁○、乙○○、丙○○三人，並
    辦妥所有權移轉登記，應有部分各為1/3。丁○等三人於96
    年5月17日持上開確定判決為執行名義，向原法院聲請強制
    執行，經原法院以96年度執字第30547號受理，執行程序尚
    未終結。而系爭土地上原門牌號碼台北縣新莊市○○路228
    號之建物為土埆造加磚造，於82年間因颱風毀損而重建為同
    一門牌號碼之系爭鐵皮建物，均未辦理保存登記，納稅義務
    人為陳遠明，惟由甲○○占有經營「大慶輪胎打油行」使用
    迄今。上開各情為兩造所不爭執（見本院卷第55頁），並經
    原審及本院履勘現場及囑託台北縣新莊地政事務所測量，有
    勘驗筆錄及（見原審卷第115至119頁、本院卷第132頁）台
    北縣新莊地政事務所97年11月11日北縣莊地測字第
    0970019302號函可稽（見本院卷第133頁），復據本院調閱
    本院92年度上更(二)字第137號民事卷宗查明無訛，且有原法
    院96年度執字第30547號執行宗卷影本附卷可參。
四、上訴人甲○○主張系爭土地上原有之門牌號碼台北縣新莊市
    ○○路228號之磚造加土埆造祖厝於82年間毀損後，係由伊
    出資雇工予以拆除重建為系爭鐵皮建物，故現存系爭鐵皮建
    物為伊所有等語。上訴人丁○等三人則以前詞置辯。經查：
(一)按不動產物權依法律行為而取得者，非經登記不生效力，固為
  民法第七百五十八條所明定，如非依法律行為而取得者，雖不
  以登記為取得所有權之要件，但其取得所有權之原因如經相當
  確實之證明，而認為有所有權之存在，自得據以排除強制執行
  。而房屋之原始取得，係指出資建築房屋，不基於他人既存權
  利，而獨立取得房屋所有權而言，並不以登記為生效要件。最
  高法院69年度台上字第1581號、70年度台上字第507號、89年
  度台上字第1480號見解亦同，可資參照。
(二)系爭土地上原門牌號碼台北縣新莊市○○路228號之建物為土
  埆造加磚造，於82年間因颱風毀損而重建為同一門牌號碼之系
  爭鐵皮建物，為兩造所不爭執，業如前述。而系爭建物（如原
  判決附圖所示A、B部分）為鋼架鐵皮屋，均作為輪胎打油行使
  用，附圖所示A、B部分係相通，B部分之一樓為辦公室，二樓
  堆放輪胎，A部分是修車廠，地面舖設水泥，有凹槽放置油壓
  起重機，牆壁為鐵皮，裡面再加木板，B部分後方留有一面磚
  造加土埆造之牆壁，其餘均為鐵皮造，亦經原審及本院履勘屬
  實，有勘驗筆錄及系爭建物之相片附卷可稽（見原審卷二第11
  4至119、153、163至164頁，本院卷第132頁）。
(三)證人鍾光遠於原審結證稱：伊為鐵工，甲○○有請伊為系爭建
  物施工，自82年5月開始施工，6月完工，其有記帳資料。系爭
  建物整個鐵皮部分都是伊蓋的，包括後面半樓及電動門，是甲
  ○○一人找伊施作，依坪數計價，約50幾萬元，錢是甲○○付
  的，部分開票，部分現金等語，並提出記帳紀錄資料影本為參
  （見原審卷二第33、44頁）。證人郭銘佳於原審結證稱：伊從
  事水電業，十幾年前甲○○有委請伊重建系爭建物，伊是做室
  內配線及水電工程，施工費用10幾萬元，是甲○○支付，部分
  票據，部分現金，當時施工是要作修車廠使用。伊是負責施作
  配在內部之線路，伊配線後由木工裝潢，伊再施工開關、插座
  ，伊施作當時另有他人在施作木工及裝潢，結構部分已經完成
  ，伊看到的是房屋全部以鐵架搭成，房屋是蓋一樓後面有夾層
  等語（見原審卷二第34頁）。證人陳添進到庭證稱：伊從事裝
  潢工作，十幾年前甲○○有請伊去做系爭建物之室內裝潢，是
  隔間、櫥櫃、天花板，費用20幾萬元，是甲○○付款，有現金
  也有支票，在作系爭建物之裝潢時，沒有看到甲○○父親等語
  （見原審卷二第32至36頁）。渠三人所述受託興建施工內容，
  核與系爭建物屋況相符，足證系爭鐵皮建物確係由甲○○委請
  上開證人重新興建，並由甲○○支付興建費用。參以系爭建物
  確係開設經營「大慶輪胎打油行」，該行負責人為甲○○，有
  財政部台灣省北區國稅局新莊稽徵所94年7月11日北區國稅莊
  三字第0941017391號函影本可稽（見原審卷一第22頁）。是甲
  ○○主張系爭建物由其委請前開證人重建，重建之目的係供其
  經營汽車保養業務之大慶輪胎打油行使用乙節，應堪採信。而
  系爭建物既係由甲○○出資委託前開證人承攬興建，自應由定
  作人即甲○○原始取得系爭建物之所有權。
(四)上訴人丁○、乙○○、丙○○雖謂上訴人甲○○之父陳遠明前
  於本院92年度上更(二)字第137號拆屋還地事件歷次書狀及法院
  履勘現場時，均自認其繼承分得所有之原祖厝因遭颱毀損而由
  其翻修為現今鐵皮屋結構之系爭建物，且該前開確定判決認定
  系爭建物為陳遠明所有。證人陳環、陳遠鉎亦於前案證稱系爭
  房屋為陳遠明翻修，足證陳遠明方為系爭建物之真正所有權人
  云云。查陳遠明確於前開拆屋還地事件中自認系爭建物為其所
  有，此據本院調閱前開卷宗查明無訛。而甲○○與陳遠明為父
  子之親，且陳遠明原與甲○○同設籍於系爭建物地址，迄至96
  年6月20日始遷離（見本院卷第111頁所附戶籍謄本），渠二人
  就系爭建物所有權為相左之陳述，固有失誠信，惟甲○○並非
  該事件之當事人，亦非陳遠明之訴訟代理人，且勘驗筆錄內復
  無甲○○到場記錄或簽名（見台灣板橋地方法院87年度訴字第
  244號卷第74頁），則陳遠明於前事件所為自認效力，尚無從
  及於甲○○。次按確定判決，除當事人外，僅對於訴訟繫屬後
  為當事人之繼受人者，及為當事人或其繼受人占有請求之標的
  物者，有既判力，此觀民事訴訟法第401條第1項規定甚明。承
  前述，系爭建物乃甲○○出資委請他人興建而原始取得所有權
  ，並非繼受自陳遠明或為陳遠明占有系爭建物，前開確定判決
  之既判力自不及於甲○○。又證人陳環、陳遠鉎固均於前事件
  證述系爭建物為陳遠明所有，惟其等二人均稱陳遠明只有修繕
  ，陳遠鉎並謂系爭建物為土塊牆所蓋（見台灣板橋地方法院87
  年度訴字第244號第133頁、本院87年度上字第1503號卷第128
  頁）。然查，系爭土地上原門牌號碼台北縣新莊市○○路228
  號之土埆造加磚造建物，早於82年間因颱風毀損而重建為同一
  門牌號碼之系爭鐵皮建物，詳如前述。足見證人陳環、陳遠鉎
  所述與事實有間，難以憑採。
(五)丁○等人復謂陳遠明於前開拆屋還地訴訟中所提房屋稅繳納通
  知書均記載陳遠明為納稅義務人，可證陳遠明為所有權人云云
  。惟按房屋稅納稅義務人，並非必為房屋所有人，繳納房屋稅
  之收據，亦非即為房屋所有權之證明。故房屋稅收據上關於納
  稅義務人之記載，不足據以為房屋所有人之認定（最高法院40
  年台上字第126號、70年台上字第3760號判例參照）。
(六)丁○等人另舉大慶輪胎打油行各類所得扣繳暨免扣繳憑單及證
  人郭玉燕證詞，辯稱系爭房屋確為陳遠明所有云云。惟甲○○
  則稱原係向陳遠明承租系爭建物坐落土地及其上祖厝，於祖厝
  毀損拆除重建為系爭建物後，仍續予承租系爭土地，故扣繳憑
  單上租賃標的乃記載該處地址。查卷附大慶輪胎打油行各類所
  得扣繳免扣繳憑單所載租賃房屋地址除系爭建物地址「台北縣
  新莊市○○路228號」外，尚有「台北縣新莊市○○里○○街
  38-2號3樓」（見原審卷二第97至111、144至152、167至169、
  201頁）。證人即記帳業者郭玉燕證稱伊係代客記帳，扣繳憑
  單租賃房屋有關豐年街地址為誤載，伊是接續前手記帳資料，
  甲○○並未特別告訴伊是租房子或租土地等語（見原審卷二第
  183至185頁）。由此可知，郭玉燕係單純為稅務之申報，就租
  賃契約之成立及內容均未親自見聞，且其作業亦曾發生疏失，
  是尚難僅以各類所得扣繳暨免扣繳憑單記載系爭建物地址，即
  遽認甲○○向陳遠明承租系爭建物，而謂系爭建物為陳遠明所
  有。
五、按第三人就執行標的物有足以排除強制執行之權利者，得於
    強制執行程序終結前，向執行法院對債權人提起異議之訴。
    如債務人亦否認其權利時，並得以債務人為被告。強制執行
    法第15條定有明文。系爭建物為甲○○出資興建而原始取得
    所有權，依前揭規定，其就系爭建物自有排除強制執行之權
    利。從而，甲○○起訴請求確認系爭建物為其所有，並依強
    制執行法第15條規定，請求撤銷原法院96年度執字第30547
    號拆屋還地強制執行等事件中關於拆屋還地部分之強制執行
    程序，為有理由，應予准許。原判決為上訴人丁○等三人敗
    訴之判決，並無違誤。丁○等三人上訴論旨求予廢棄改判，
    為無理由，應予駁回。
貳、反訴部分：
一、按反訴之標的，如專屬他法院管轄，或與本訴之標的及其防
    禦方法不相牽連者，不得提起，民事訴訟法第260條第1項定
    有明文。該條項所稱之「相牽連」者，係指反訴之標的與本
    訴之標的間，或反訴之標的與防禦方法間，兩者在法律上或
    事實上關係密切，審判資料有共通性或牽連性者而言。舉凡
    本訴標的法律關係或作為防禦方法所主張之法律關係，與反
    訴標的之法律關係同一，或當事人兩造所主張之權利，由同
    一法律關係發生，或本訴標的之法律關係發生之原因，與反
    訴標的之法律關係發生之原因，其主要部分相同，均可認為
    兩者間有牽連關係。最高法院70年度台抗字第522號、91年
    度台上字第262號、91年度台抗字第440號裁判見解亦同，可
    資參照。上訴人丁○等人提起反訴主張：系爭建物如為甲○
    ○所有，則甲○○為無權占用系爭土地，依民法第767條規
    定，先位請求甲○○拆屋還地，並給付相當於租金之不當得
    利。又如認系爭建物所有人為甲○○之父陳遠明所有，則甲
    ○○承租占用系爭建物，已侵害丁○等人對系爭土地所有權
    之行使，依民法第767條中段規定，備位請求甲○○自系爭
    建物遷出，並給付相當於租金之不當得利。故本件反訴標的
    ，與本訴標的及其防禦方法，均與系爭建物為何人所有有關
    ，彼此在法律上及事實上關係密切，審判資料亦具共通性及
    牽連性，自符民事訴訟法第260條第1項規定，合先敘明。
二、上訴人丁○、乙○○、丙○○提起反訴主張：坐落台北縣新
    莊市○○段854地號土地為上訴人丁○、乙○○、丙○○三
    人共有。其上門牌號碼臺北縣新莊市○○路228號建物如原
    判決附圖A部分所示面積74.03平方公尺之鐵皮屋及B部分所
    示面積25.53平方公尺之含夾層鐵皮屋縱為上訴人甲○○所
    有，亦屬無權占有，爰依民法第767條規定，先位請求甲○
    ○應將系爭鐵皮屋拆除，將上開土地返還丁○、乙○○、丙
    ○○，並自96年1月12日起至返還上開土地之日止按月給付
    丁○、乙○○、丙○○8067元。退步言，如認甲○○向其父
    陳遠明租賃系爭建物，惟依本院92年度上更(二)字第137號民
    事判決，已判命陳遠明應拆屋還地，則甲○○占有系爭建物
    ，已侵害丁○等人對系爭土地所有權之行使，依民法第767
    條中段規定，備位請求甲○○應自系爭鐵皮屋遷出，並自96
    年1月12日起至返還上開土地之日止按月給付丁○、乙○○
    、丙○○8067元。原審判決甲○○應將坐落臺北縣新莊市○
    ○段第854地號土地上之門牌號碼臺北縣新莊市○○路228號
    建物如原判決附圖A部分所示面積74.03平方公尺之鐵皮屋及
    B部分所示面積25.53平方公尺之含夾層鐵皮屋全部拆除，將
    上開土地返還；並應自96年1月12日起至返還前項土地之日
    止按月給付丁○、乙○○、丙○○3227元；並駁回丁○等人
    其餘請求。丁○等人對反訴敗訴部分未表不服，已告確定。
    其於本院答辯聲明：上訴駁回。
三、上訴人甲○○則以：甲○○係自91年2月起，向父親陳遠明
    承租系爭土地及其上之祖厝，以經營大慶輪胎打油行。雖該
    祖厝於82年間因颱風毀損，經甲○○出資雇工重建為系爭鐵
    皮房屋，惟甲○○仍向陳遠明繼續承租系爭土地迄今。故甲
    ○○乃本於租賃契約合法使用系爭土地，並非無權占用。另
    陳遠明原為系爭土地之共有人，經族人同意使用系爭土地達
    數十年，其自始本於正當權源使用系爭土地，非無權占有，
    且全體共有人亦同意陳遠明出租系爭土地予甲○○。系爭土
    地雖於86年間，遭其他共有人依土地法第34條之1規定強制
    處分，出售予曾百田，再於96年間轉賣予上訴人丁○等三人
    ，惟依民法第425條第1項規定，甲○○仍得本於租賃契約合
    法使用系爭土地。退步言，縱認本件無民法第425條第1項規
    定之適用，惟甲○○原已取得基地利用權，本件自可類推適
    用民法第425條之1第1項前段規定，故甲○○與丁○等人之
    前手曾百田間在房屋得使用之期限內推定有租賃關係存在，
    並於曾百田將系爭土地轉讓予丁○等人時，租賃關係依民法
    第425條第1項隨同移轉，丁○等人不得任意請求拆屋還地。
    再者，曾百田與丁○等人明知系爭土地乃甲○○之族人世代
    居住，猶先後強買系爭土地，遽行請求拆屋還地，於己無何
    經濟利益，卻造成甲○○傾家蕩產之巨大損害，顯屬權利濫
    用，違反民法第148條第1項規定。況系爭土地位於工業區內
    ，非處於商業繁榮地區，經濟價值有限，故酌定租金利益應
    以土地申報地價年息3%以下為適當。又丁○等人已聲請強制
    執行，又於本件重複請求租金利益，顯違反損害填補原則，
    於法不合等語，資為抗辯。其上訴聲明：(1)原判決不利於甲
    ○○部分廢棄。(2)前開廢棄部分，丁○、乙○○、丙○○在
    第一審之反訴及假執行之聲請均駁回。
四、查系爭土地為丁○等三人共有，應有部分各為1/3。系爭建
    物為甲○○原始取得所有權，占用系爭土地如原判決附圖所
    示A、B部分，詳如前述。丁○等人主張甲○○所有系爭建物
    無權占用系爭土地，甲○○則以前詞置辯。經查：
(一)陳遠明雖於前開拆屋還地事件中主張系爭土地原為其先祖陳元
  享所有，自清朝道光年間即遷居於系爭土地，並於系爭土地上
  興建正廳及護龍，系爭房屋即為其先祖陳元享所建之護龍，依
  伊之家族慣例，如子孫分得房屋者，土地即一併分歸房屋占有
  者使用，系爭房屋存在系爭土地上多年，土地共有人從未提出
  異議，足證系爭土地原共有人間顯有分管協議存在，受讓人曾
  百田應受原分管契約之拘束，伊乃有權占有系爭土地云云，並
  提出族譜、日據時代土地登記簿謄本（見92年度上更(二)字第
  137號卷第31至51、65至69頁）。證人陳環、陳遠鉎亦附和其
  詞（見87年度訴字第244號卷第133頁、87年度上字第1503號卷
  第128頁）。惟陳遠明所提族譜僅記載其家族沿革，子孫系譜
  ，未有祖產記錄，是該族譜僅足證明陳元享為其第15世祖，歿
  於清道光丙戍6年（公元1826年），尚無從證明系爭土地為陳
  元享單獨所有及其上原土埆造房屋為陳元享所建造。至證人陳
  環、陳遠鉎固均證稱各人分到的房屋都是祖先蓋好留下的，祖
  先有講，各人分到那裡，對房屋所占的土地即有使用權云云。
  惟渠二人就其所謂「祖先有講」究指何人協議分管，何時開始
  分管，如何分管等細節均未能明確證述，況系爭原土埆造加磚
  造房屋早於82年間因颱風毀損而拆除重建為鐵皮建物，惟陳環
  、陳遠鉎猶證稱系爭房屋只有修繕，沒有重建云云，益徵渠等
  證言不實，無足憑信。而由陳遠明所提日據時期土地登記簿謄
  本所示，系爭土地在日據時代明治45年6月10日係登記為陳揮
  六、陳託、陳子鑑、陳強、陳神助、陳昌六人共有，是該土地
  登記簿謄本亦無法證明系爭土地為陳元享單獨所有。
(二)承前述，系爭土地原為陳揮六等六人共有，嗣迭經移轉，甲○
  ○之父陳遠明雖就系爭土地取得應有部分1/24（見87年度訴字
  第244號卷第21頁），惟並無任何證據足資證明系爭土地曾經
  全體共有人協議分管。而陳遠明於前開拆屋還地事件中辯稱其
  本於分管協議就系爭鐵皮建物占用基地為其使用權源云云，業
  經本院92年度上更(二)字第137號認係無權占有系爭土地，而判
  決陳遠明應予拆屋還地及返還相當於租金之利益，並經最高法
  院94年度台上字第827號裁定駁回陳遠明上訴確定在案，此據
  本院調閱前開卷宗查明屬實。上訴人甲○○於本事件猶執相同
  辯詞，自無可取。
(三)甲○○復辯稱伊向陳遠明承租系爭鐵皮建物坐落基地，依民法
  第425條第1項，原租賃契約對土地受讓人仍繼續存在，伊自得
  合法使用系爭土地云云。惟陳遠明原雖為土地共有人，惟系爭
  土地並未經協議分管，陳遠明系爭鐵皮建物坐落基地並無合法
  使用權源，業如前述。故甲○○尚不得本於其與陳遠明間之土
  地租賃契約而占有使用該鐵皮建物坐落基地，自亦無從據此對
  抗現土地所有權人即丁○等三人。
(四)又系爭鐵皮建物乃甲○○所有，詳如前述，是系爭土地及系爭
  鐵皮建物之所有人顯非同一。故甲○○辯稱本件得類推適用民
  法第425條之1第1項前段規定，在房屋得使用之期限內推定有
  租賃關係存在云云，於法尚有未合，亦無可採。
(五)按民法第148條係規定行使權利，不得以損害他人為主要目的
  ，若當事人行使權利，雖足使他人喪失利益，而茍非以損害他
  人為主要目的，即不在該條所定範圍之內（最高法院45年台上
  字第105號判例參照）。甲○○於系爭土地上興建系爭鐵皮建
  物而無權占有使用，上訴人丁○等三人本於土地所有人之地位
  請求其拆屋還地，乃依法行使權利，並無權利濫用情事。甲○
  ○指稱其違反民法第148條規定，殊屬誤會。
五、按所有人對於無權占有或侵奪其所有物者，得請求返還之，
    對於妨害所有權者，得請求除去之，民法第767條定有明文
    。查系爭土地為丁○等三人共有，甲○○所有之系爭建物並
    無法律上之原因而占有使用系爭土地如原判決附圖所示A部
    分（面積74.03平方公尺）、B部分（面積25.53平方公尺）
    ，合計面積99.56平方公尺，已如前述。是丁○等三人依民
    法第767條規定，請求甲○○將系爭建物拆除並返還土地，
    於法即無不合。
六、按無法律上之原因而受利益，致他人受損害者，應返還其利
    益。民法第179條前段著有規定。而無權占有他人土地，可
    能獲得相當於租金之利益為社會通常之觀念，最高法院著有
    61年台上字第1695號判例參照。而甲○○早於82年間即無權
    占用系爭土地，則丁○等人請求甲○○應自渠三人取得系爭
    土地之日即96年1月12日起至拆屋還地之日止返還相當於租
    金之不當得利，即有理由。次按城市地方房屋之租金，以不
    超過土地及其建築物申報總價額年息10%為限之規定，於租
    地建屋準用之，土地法第105條、第97條第1項定有明文。次
    按土地法第97條第1項所謂之土地價額，依同法施行法第25
    條規定，係指法定地價，而土地法第148條規定，土地所有
    權人依土地法所申報之地價為法定地價。查系爭土地位於頭
    前工業區，系爭建物現由甲○○開設大慶輪胎打油行，從事
    汽車修護，為台北縣新莊市○○路雙向雙線車道邊之店面，
    交通便利，鄰近有協進車業機車修理廠、大統茗茶、佳各自
    助餐、冠紘切削工具、來來牛肉麵、青葉油漆、新竹貨運、
    火雞肉飯等小型工廠、小吃店或商家林立，有勘驗筆錄、地
    圖、照片可稽（見原審卷二第115頁、本院卷第72至76、120
    至129頁）。本院審酌系爭土地之使用現況及週邊環境之繁
    榮程度，認以土地申報價額之年息4%計算為適當。查系爭土
    地申報地價每平方公尺為9723.2元，經原審向台北縣新莊地
    政事務所函查無誤，有系爭土地地價公務謄本附卷可憑（見
    原審卷二第129頁）。而甲○○所有系爭建物占用系爭土地
    之面積合計99.56平方公尺，有台北縣新莊地政事務所複丈
    成果圖附卷可憑。依前開標準計算，甲○○應自96年1月12
    日起至拆屋還地之日止按月給付丁○等三人3227元（計算式
    ：9723.2×99.56×4%÷12≒3227；元以下四捨五入）。
七、至甲○○辯稱丁○等人已持本院92年度上更(二)字第137號民
    事確定判決聲請本院強制執行，顯有重複求償，而違反損害
    填補原則乙節，經調閱原法院96年度執字第30547號執行卷
    宗，前開執行名義判命陳遠明給付不當得利之金錢債權部分
    ，尚未為執行，即經甲○○於96年7月17日依原法院96年度
    聲字第1778號民事裁定提供擔保而停止執行中。是丁○等三
    人此部分損害，迄未因執行而實際獲償。且陳遠明於前開拆
    屋還地事件係基於其無權占有行為而負有不當得利之返還義
    務，與甲○○因本件無權占有行為而有不當得利返還義務，
    係屬二事，甲○○自不得執此以卸責。
八、從而，丁○等三人本於民法第767條規定及不當得利法律關
    係，先位請求甲○○將其所有如原判決附圖所示A、B部分之
    系爭鐵皮建物（含夾層）拆除，並將土地返還予丁○等三人
    ，暨自96年1月12日起至返還系爭土地之日止，按月給付
    3227 元，洵屬有據，應予准許。原審判命甲○○應將系爭
    鐵皮建物拆除返還土地及如數給付上開金額，並無違誤。甲
    ○○上訴意旨指摘原判決不當，求予廢棄改判，為無理由，
    應予駁回。
九、又丁○等三人先位請求反訴被告拆屋還地既有理由，其備位
    之訴即不再審酌，併予敘明。
參、據上論結，本件兩造之上訴，均為無理由，依民事訴訟法第
    449條第1項、第78條，判決如主文。
中    華    民    國    98    年    1     月    23    日
                  民事第一庭
                      審判長 法  官 張耀彩
                             法  官 林金吾
                             法  官 盧彥如
正本係照原本作成。
如不服本判決，應於收受送達後20日內向本院提出上訴書狀，其
未表明上訴理由者，應於提出上訴後20日內向本院補提理由書狀
（均須按他造當事人之人數附繕本）上訴時應提出委任律師或具
有律師資格之人之委任狀；委任有律師資格者，另應附具律師資
格證書及釋明委任人與受任人有民事訴訟法第466條之1第1項但
書或第2項（詳附註）所定關係之釋明文書影本。
中    華    民    國    98    年    1     月    23    日
                             書記官 鄭兆璋
附註：
民事訴訟法第466條之1（第1項、第2項）：
對於第二審判決上訴，上訴人應委任律師為訴訟代理人。但上訴
人或其他法定代理人具有律師資格者，不在此限。
上訴人之配偶、三親等內之血親、二親等內之姻親，或上訴人為
法人、中央或地方機關時，其所屬專任人員具有律師資格並經法
院認為適當者，亦得為第三審訴訟代理人。


司法院資訊處製作；財團法人民間司法改革基金會備份。
